臺灣高等法院刑事判決　　　　　　　　　　　　　九十三年度上訴字第一一六五號
　　上　訴　人
　　即　被　告　甲○○
右上訴人因違反廢棄物清理法等案件，不服臺灣桃園地方法院
九十二年度訴字第七二九號，中華民國九十三年三月十七日第一審判決（起訴案號：
臺灣桃園地方法院檢察署九十二年度偵字第四五七八號），提起上訴，本院判決如左
：
    主  文
原判決撤銷。
甲○○共同未依規定領有廢棄物清除、處理許可文件，從事廢棄物清除、處理，處有
期徒刑壹年伍月。
    事  實
一、甲○○曾因違反廢棄物清理法案件，經法院於民國九十一年十一月二十九日以九
    十一年度訴字第一六四七號判決判處有期徒刑一年四月，緩刑三年，於九十一年
    十二月二十六日判決確定，於緩刑中，其因上開案件（即九十一年訴字第一六四
    七號）所傾倒廢棄物地點在丙○○所有坐落在桃園縣楊梅鎮○○段七七之八、七
    四之二、七七之二、七七之三、七七之七地號土地（以下簡稱：系爭土地）附近
    ，甲○○得知系爭土地係凹地，明知未依法向主管機關申請核發廢棄物清除、處
    理許可文件，不得從事廢棄物之清除、處理，竟仍不知悔改，甲○○與不詳姓名
    之成年人共同基於違法清除、處理廢棄物在系爭土地凹地內之犯意聯絡，自九十
    二年一月起，將渠等自某不詳地點載運之不屬「營建剩餘土石方處理方案」適用
    範圍之建物拆除混合物，即混雜有垃圾、破碎之廢棄三夾板、廢木塊、廢磚塊、
    廢鐵條、廢塑膠管及廢磁磚等一般事業廢棄物，傾倒在不知情丙○○所有之系爭
    土地凹地內（如後附土地複丈成果圖編號Ｃ部分所示），當傾倒之上開廢棄物陸
    續堆積後，以放火焚燬並再加以掩埋之方式，從事廢棄物之清除、處理業務。嗣
    於九十二年三月一日十三時二十分，甲○○駕駛其所有之ＰＣ１２０型挖土機一
    輛在上開地點整理、鏟平所堆放之廢棄物，以便於焚燬處理時，桃園縣政府警察
    局楊梅分局上湖派出所警員賴宗權、丁○○據報巡邏並當場查獲，楊梅鎮公所清
    潔隊稽查員林麗珠接獲通知後，於同日十四時三十分趕赴現場會同賴宗權、丁○○共同會勘，嗣該真實姓名、年籍不詳之成年人趁賴宗權、丁○○偕甲○○返回
    上湖派出所，現場無人在場之際，放火焚燒查獲地點堆置之廢棄物，嗣後賴宗權
    、丁○○經檢察官指示，於同日晚上十時折返現場查扣上開挖土機時，目睹現場
    整片火海，而得知上情。
二、案經丙○○訴由桃園縣政府警察局楊梅分局移送臺灣桃園地方法院檢察署檢察官
    偵查起訴。
    理  由
一、訊據上訴人即被告甲○○供承，未依法向主管機關申請核發廢棄物清除、處理許
    可文件，且未經土地所有人丙○○同意使用系爭土地，伊斯時駕駛扣案挖土機在
    系爭土地上，被警當場逮捕之事實（見原審見第一三六頁），核與告訴人丙○○
    指述情節相符，惟矢口否認有在前開土地傾倒廢棄物之犯行，辯稱：伊斯時駕駛
    挖土機在堆放廢棄物地點的附近整地，準備要種玉米，伊去整地時並未看見有人
    傾倒廢棄物，且伊去整地時該廢棄物已經存在云云。
經查：
(一)、按廢棄物清理法所稱之廢棄物，係指一般廢棄物及事業廢棄物，而事業廢棄物又
    分為有害事業廢棄物及一般事業廢棄物，廢棄物清理法第二條第一項定有明文；
    又「營建廢棄土，如係符合內政部所訂頒「營建剩餘土石方處理方案」規定中所
    規定之適用範圍：建築工程、公共工程及建築物拆除工程施工所產生之剩餘泥、
    土、砂、石、磚、瓦、混凝土塊，則因八十六年十二月三十一日台八十六內字第
    五二一０九號函示「營建廢棄土包括建築工程、公共工程及建築物拆除工程施工
    所產生之剩餘土石方、磚瓦、混凝土塊，為有用資源，非屬廢棄物範圍，其主管
    機關為內政部營建署」，因此營建剩餘土石方非屬廢棄物，其貯存、清除、處理
    應依「營建剩餘土石方處理方案」規定辦理，不受廢棄物清理法第二十八條或第
    四十一條之規範，惟得以適用廢棄物清理法第三十九條之規定，係以「從事事業
    廢棄物之再利用」為前提，並應依中央目的事業主管機關規定辦理，使不受不受
    廢棄物清理法第二十八條或第四十一條之規範，否則仍有同法第四十六條第一項
    第四款之行政刑罰之適用，又然營建廢棄土，如為混雜鋼筋、木料、塑膠等非屬
    「營建剩餘土石方處理方案」之適用範圍時，則應為建築廢棄物，或稱營建混合
    物，仍屬廢棄物，仍應受廢棄物清理法之規範。本件被告經警查獲時，現場所堆
    置之物品為破碎之廢三夾板、廢木塊、廢磚塊、廢鐵條、廢塑膠管、廢磁磚等物
    ，此經證人賴宗權、丁○○及林麗珠證述在卷（見原審見第二十五頁、第四十二
    頁、第七十三頁），復有查獲當日所拍攝之現場照片八幀、桃園縣環保局九十二
    年四月十七日桃環廢字第０九二００二一八六四號函一紙（見偵卷第六十二頁至
    第六十五頁、第八十一頁）附卷可稽。依上開現場照片所示，查獲地點之土石混
    雜廢塑膠管、廢鐵條、木材、垃圾、廢三夾板、廢木塊等雜物，且比例甚高，故
    應屬營建廢棄物即一般事業廢棄物，當可認定。
(二)、前開營建廢棄物係堆置在系爭土地上，面積為０．一九六八公頃（如後附之土地
    複丈成果圖編號Ｃ部分所示），此經臺灣桃園地方法院檢察署檢察官會同桃園縣
    政府環境保護局（以下簡稱桃園縣環保局）人員於九十二年四月十七日履勘現場
    ，並囑託桃園縣楊梅地政事務所人員測量屬實，有勘驗筆錄、土地複丈成果圖各
    一份在卷可稽，系爭土地係告訴人丙○○所有，此有土地登記謄本五紙、地籍圖
    在卷可稽（見偵卷第三十三頁、第三十九頁、第四十頁、第四十四頁、第四十五
    頁、第五十九頁、第六十八頁、第八十二頁、第八十三頁）。
(三)、被告前案違反廢棄物清理法案件（即九十一年訴字第一六四七號）所傾倒廢棄物
    地點與系爭土地並非同一處所，此迭經被告先後於警訊、原審供述：「我不知道
    地主是誰：：有被查獲過，但該地點就在旁邊約三十公尺」、「（廢棄物前案是
    否與本件同一地點？）不同」、「這一次地點跟上次違反廢棄物清理法地點是在
    不同的兩邊，：：」（見偵卷第七頁、第七十七頁反面、原審卷第二十一頁），
    核與證人（即警員）丁○○於本院證述：「（第一次查獲的位置與本案查獲的位
    置相差多遠？）差幾十公尺。我第一次查獲九十一年十月二十二日，有看到石頭
    、木頭，而且有看到其他燃燒的痕跡。第二次我看到的垃圾與第一次看到的不同
    ，位置也不一樣。第一次查獲在二十五之一號（即桃園縣三湖里五鄰二十五之一
    號）正對面馬路邊。第二次查獲的時候卻是在二十五之一號裡面」情節相符（見
    本院卷第四十四頁），足認系爭土地上之廢棄物與被告前案所傾倒之廢棄物，雖
    同在附近，惟分別在不同之位置之事實，當可確定。
(四)、被告自九十二年一月起陸續在系爭土地上駕駛挖土機，被警查獲時正駕駛挖土機
    在系爭土地如附圖Ｃ部分挖廢棄物，附圖Ｃ所示位置上並無種玉米之事證如下：
１、被告供述：
、於原審供述：「九十二年一月起，：：陸續在現場：：」、「自九十二年一月起
    到三月被查獲期間，有無看過其他人到現場倒垃圾？）沒有」、「種玉米的位置
    ，與堆放垃圾的位置雖然可以看到，但是還差蠻遠：：」（見原審卷第一三五頁
    、第一三七頁）。
、本院：「：：被警察抓到時候，我正在開怪手，當天我正在整地：：」、「種玉
    米不是丟垃圾的地方」、「從事何職業？）開怪手」（見本院卷第二十八頁、第
    六十五頁）
２證人（即現場查獲警員）賴宗權：
、於偵訊：「當時被告在用怪手挖廢棄物，當時我制止他，他就加速逃走」、「當
    晚十時要去扣怪手發現整片都是火海」（見偵卷第七十七頁）。
、於原審：「本件是有人報案，當時我們懷疑被告，因為被告前案被查獲後，挖土
    機、怪手仍留在現場，在前案被查獲後一、二個月，我去現場，查獲被告一人，
    ：：當時挖土機是熱的，而且引擎在運轉，：：駕駛座上沒有人，發現被告在旁
    邊草叢，：：被告稱他在抓小鳥，不是在挖垃圾，當時垃圾只有幾堆，因為當時
    距離被告三十公尺，樹上的確掛著鳥籠，：：本件三月一日依慣例：：巡邏，我
    與丁○○到案發現場，看到被告坐在怪手上，正在挖垃圾，沒有注意到我們，當
    我斥責時，被告就趕快往後開，我們開警車沿便道開去欄被告：：被告當天晚上
    九時在刑事組，：：請示檢察官獲悉要扣怪手，我們請被告用行動電話聯絡家人
    ：：被告可以自由對外聯絡：：我們到過現場多次，他們廢棄物處理程序，先堆
    積、焚燒、推平，：：」（見原審卷第二十六頁）。
、於本院：「（本案如何查獲？）因：：民眾來派出所說，前次查獲的同一地點又
    有人在傾倒垃圾，我們那天中午正好巡邏，就看到被告開怪手正在掩埋垃圾。我
    到現場有等候一、兩分鐘，看到被告用怪手挖垃圾，把垃圾挖在凹地，我大聲請
    被告下車，結果被告發覺我們，就將怪手往後開離現場約五十公尺」（本院卷第
    四十二頁、第四十三頁）。
３、丁○○（即現場查獲警員）：
、於原審：「地主多次來報備有人在案發地點傾倒廢棄物，：：我們經常巡邏，：
    ：案發當時，：：發現被告在垃圾堆上面開怪手，：：被告一看到我們就駕駛怪
    手往後面開去，我們問被告在做什麼？被告說在整地，但當地沒有整地跡象：：
    」、「去年十月查獲一次：：當時垃圾沒有本件這麼多，被告當時開壹台小山貓
    在推垃圾，被告當時說他的本業是拆房子，把拆下的木料等廢棄物，載到案發地
    點，堆起來燒掉、再推平，：：本件仍是建築廢棄物，都是一堆一堆：：會燒起
    來，不可能是自燃，應該有人點火：：」（見原審卷第七十三頁）。
、於本院：「：：因為我們叫被告，他才將怪手開離垃圾的地方，往後方跑」、「
    （第一次查獲的位置與本案查獲的位置相差多遠？）差幾十公尺。我第一次查獲
    九十一年十月二十二日，有看到石頭、木頭，而且有看到其他燃燒的痕跡」（見
    本院卷第四十四頁）。
４、乙○○於本院：「（以前有無種過玉米？）有，大約七十天左右就可以收成」、
    「（提示偵卷六十二、六十六頁現場是否如警察拍攝的照片所示？）我收的玉米
    不是在這裡。採收玉米的地方是在二十五之二號大門的左邊，距離照片顯示的地
    方約壹佰五十公尺左右」（見本院卷第四十九頁）。
５、查縱或被告確實有在距離系爭土地一百五十公尺之其他地點種植玉米，並供乙○○採收及證人曾啟台於原審證述「我今年二、三月間，有到現場，因為被告叫我
    去修他的怪手，被告在整地、翻土，：：被告說要種玉米：：有看到玉米種子、
    肥料，被告的父、母親彎腰種玉米，種玉米都是種幼苗，播種的方式較少，因為
    種苗比較省事」屬實，惟被告自九十二年一月起在系爭土地駕駛挖土機，期間警
    員賴宗權於案發前亦曾經目睹被告在現場，且當時挖土機是熱的，引擎在運轉，
    足認挖土機在現場係發動使用中，堪認被告確實已經陸續滯留系爭土地至本案被
    查獲止已經近三個月，按設若被告在系爭土地上係使用挖土機工作整地種植玉米
    ，何以長達三個月之期間內，系爭土地上均無種植任何玉米之跡象，此有照片在
    卷可查，足認被告辯稱，顯係飾卸之詞，綜上可知，被告在系爭土地凹地上，駕
    駛挖土機挖掘垃圾為警目睹上情經警查獲後，被告當晚九時許，仍在刑事組接受
    調查期間均可自由對外聯繫，於同日晚上十時許系爭土地上廢棄物，竟遭放火焚
    燒，此舉均與被告前案以焚燒方式處理廢棄物相同，詳見證人丁○○於原審證述
    ，足認，被告當時雖不能前往系爭土地處理廢棄物，惟已經由聯絡後共犯得知上
    情，逕而利用時機以放火焚燒系爭土地上廢棄物，從而，本件在系爭土地上清除
    、處理廢棄物之犯行，顯非被告一人，足證，被告與與不詳姓名之成年人共同為
    本件犯行，並推由被告單獨長期滯留系爭土地駕駛挖土機再清除、處理系爭土地
    上傾倒之廢棄物之事證明確，被告犯行應可認定。
二、核被告所為，係違反廢棄物清理法第四十六條第一項第四款之未依規定領有廢棄
    物清除、處理許可文件，從事廢棄物清除、處理罪。被告與姓名不詳之成年人間
    就上開犯行，有犯意聯絡及行為分擔，應論以共同正犯。公訴意旨雖認被告先後
    多次違反廢棄物清理法之犯行，時間緊接，犯罪構成要件相同，顯係基於概括犯
    意反覆為之，應依刑法第五十六條規定處斷，然被告所犯上開罪名，觀諸廢棄物
    清理法第四十一條第一項之規定，本係以經營廢棄物之清除或處理業務為其要件
    ，則其罪質本具有反覆實施同一行為之特性，故被告所為上開行為，應包括於一
    個從事廢棄物清除及處理業務行為之概念中，自應僅成立一罪，尚無刑法第五十
    六條連續犯規定之適用，公訴意旨容有誤會，併予敘明。
三、原審據以論罪，固非無據，惟查：被告係在系爭土地上傾倒清除廢棄物，並以
    焚燒方式處理，主觀意圖並非將系爭土地據為所有，被告辯稱在系爭土地上種玉
    米，顯失其據，詳如前述，被告所為核與竊佔構成要件不符，原審據以論罪，適
    用法律，尚有違誤；被告係自九十二年一月起陸續在系爭土地上，此經被告供
    陳在卷，核與證人（即警員）賴宗權於原審證述在卷相符，原審關於被告犯罪時
    間未詳與認定，事實認定，即有不明，被告傾倒在系爭土地之廢棄物，並未在
    同上段七十一之八號土地上，此有複丈成果圖可查，原審此部分之事實認定與卷
    證資料不符，尚嫌疏失。被告提起上訴否認犯行，固無理由，惟原判決既有上開
    可議之處，本院自應撤銷，並另為適法之判決，審酌被告未領有廢棄物清除、處
    理許可文件，卻從事廢棄物之清除、處理，足以妨害上址環境衛生及危害國民健
    康，且犯後猶飾詞卸責，顯見並無悔悟之意等一切情狀，量處如主文第二項所示
    之刑，以資懲儆。原審公訴人具體求予量處被告有期徒刑二年，本院認前開刑之
    宣告已足警惕被告，特予說明。至被告所有之ＰＣ１２０型挖土機一台雖係被告
    犯本罪所用之物，但此並非專供犯罪所用，況且該挖土機價值不菲，為被告賴以
    維生之工具，若將之沒收，必頓失所依，陷於生活無著之境，其所招致之損害及
    因而對之所生之懲處效果，將遠甚於其犯行之可責程度，衡諸比例原則，顯然輕
    重失衡，抑且無助於其步向改過自新之途，自不宜宣告沒收，附此敘明。
四、公訴意旨另略以：被告意圖為自己不法之利益，將其自某不詳地點載運之廢棄木
    材、磚塊、鐵條、廢塑膠管及磁磚等一般事業廢棄物，運送至桃園縣楊梅鎮○○
    段七二之三、七四之三、七七之三、七七之十及七七之十一地號土地傾倒（即後
    附之土地複丈成果圖編號Ａ、Ｂ、Ｄ、Ｅ部分），而從事廢棄物之清除、處理業
    務，因認被告此部分亦涉有竊佔、違反廢棄物清理法及被告上開有罪部分亦涉有
    竊佔之罪嫌云云。按犯罪事實應依證據認定之，無證據不得認定犯罪事實，刑事
    訴訟法第一百五十四條第二項定有明文。本件依附件之土地複丈成果圖所示，被
    告被警查獲之地點為土地複丈成果圖編號Ｃ所示部分，與編號Ａ、Ｂ、Ｄ、Ｅ所
    示部分之廢棄物所佔土地並不相連，且有相當距離，被告既已在編號Ｃ部分之土
    地上傾倒面積約０．一九六八公頃之廢棄物，實無將其他廢棄物傾倒不同地點，
    徒增日後處理上困難之理，在別無其他積極證據足供佐證之情形下，尚難遽認土
    地複丈成果圖編號Ａ、Ｂ、Ｄ、Ｅ所示部分之廢棄物亦為被告所傾倒，此部分犯
    罪事實尚屬不能證明。又被告目的係在系爭土地上傾倒清除廢棄物，並以焚燒方
    式處理，主觀意圖並非將系爭土地據為所有，被告辯稱在系爭土地上種玉米，顯
    失其據，詳如前述，被告在系爭土地上所為核與竊佔構成要件有間，公訴人關於
    該部分之犯行與本院論處被告在系爭土地上違反廢棄物清理法犯行部分，在法律
    評價上係屬不可分割之單一事實關係，為單純一罪或裁判上一罪關係，爰不另為
    無罪之諭知，附此敘明。
據上論斷，應依刑事訴訟法第三百六十九條第一項前段、第三百六十四條、第二百九
十九條第一項前段，廢棄物清理法第四十六條第一項第四款，刑法第十一條前段、第
二十八條，罰金罰鍰提高標準條例第一條前段，判決如主文。
本案經檢察官劉家芳到庭執行職務。
中　　　華　　　民　　　國　　九十三　　年　　九  　　月　  　二十四　　日
                              臺灣高等法院刑事第二十三庭
                                  審判長法  官  黃  瑞  華
                                        法  官  陳  坤  地
                                        法  官  王  淑  滿
右正本證明與原本無異。
如不服本判決，應於收受送達後十日內向本院提出上訴書狀，其未敘述上訴之理由者
並得於提起上訴後十日內向本院補提理由書（均須按他造當事人之人數附繕本）。
                                        書記官  陳  思  云
中　　　華　　　民　　　國　　九十三　　年　　九  　　月　  　二十四　　日
附錄：本案論罪科刑法條全文
廢棄物清理法第四十六條第一項第四款：
有下列情形之一者，處一年以上五年以下有期徒刑，得併科新臺幣三百萬元以下罰金
：
四、未依第四十一條第一項規定領有廢棄物清除、處理許可文件，從事廢棄物貯存、
    清除、處理，或未依廢棄物清除、處理許可文件內容貯存、清除、處理廢棄物。
無許可文件，以經營廢棄物清除、處理為常業者，處三年以上十年以下有期徒刑，得
併科新臺幣九百萬元以下罰金。
中華民國刑法第三百二十條第二項：
意圖為自己或第三人不法之利益，而竊佔他人之不動產者，依前項之規定處斷。
